臺灣士林地方法院民事判決
111年度訴字第449號
原      告  摩根聯邦資產管理股份有限公司
法定代理人  李文明  
訴訟代理人  丁駿華  
            呂明憲  
            蔡宛芸  
被      告  余文玲  
            余文蘭  
            余陳太玉
受告知人    余正忠  
上列當事人間代位請求分割共有物事件，本院於民國111年5月26
日言詞辯論終結，判決如下：
    主  文
被繼承人余金和所遺附表一所示之不動產，應按附表二所示之應
繼分比例分割為分別共有。
訴訟費用由兩造依附表三所示比例負擔。
    事  實  及  理  由
一、被告余文玲、余文蘭、余陳太玉均經合法通知，未於言詞辯
    論期日到場，核無民事訴訟法第386 條各款所列情形，爰依
    原告之聲請，由其一造辯論而為判決。
二、原告主張：訴外人即債務人余正忠（下稱余正忠）前向原債
    權人聯邦商業銀行股份有限公司（下稱聯邦銀行）申領現金
    卡使用，尚欠消費款新台幣（下同）37萬1,849元本息（下
    稱系爭債務）未還，後聯邦銀行已將其對余正忠之上開債權
    讓與伊，且經臺灣臺北地方法院（下稱臺北地院）以98年度
    北簡字21753號民事簡易判決確定在案而取得執行名義（下
    稱系爭執行名義），惟余正忠迄未清償系爭債務，亦無其他
    財產可供執行。又被繼承人余金和於民國101 年8月3日死亡
    時遺有坐落臺北市○○區○○段0 ○段00000 地號土地（面積77
    平方公尺、權利範圍2/5 ）及其上門牌號碼臺北市○○區○○路
    ○段00巷00弄00號未辦保存登記建物（稅籍編號：000000000
    00、面積85.8平方公尺、權利範圍全部）之不動產（詳如附
    表一所示，下合稱系爭遺產），被告及余正忠4 人為其法定
    繼承人，均未向法院聲明拋棄繼承，系爭遺產應由被告及余
    正忠4 人共同繼承而公同共有，余正忠得依附表二所示應繼
    分比例取得應繼遺產。另系爭遺產並無不能分割之情事，余
    正忠本得行使遺產分割請求權而取得其應繼財產，進而清償
    系爭債務，惟迄今怠於行使其權利，已陷於無資力之狀態，
    伊為余正忠之債權人，自有保全債權之必要，得以自己名義
    代位余正忠行使請求分割系爭遺產之權利，爰依民法第242
    條、第824條第2 項、第1164條規定提起本訴，求命判決被
    繼承人余金和所遺如附表一所示之遺產，依被告與余正忠如
    附表二所示之應繼分比例分割為分別共有。並聲明如主文第
    一項所示。
三、被告均未於言詞辯論期日到場，亦未提出準備書狀作何聲明
    或陳述。
四、按請求分割遺產（共有物）之訴，訴訟標的對於全體共有人
    （即繼承人）必須合一確定，屬固有必要共同訴訟，原應由
    同意分割之繼承人起訴，並以反對分割之其他繼承人全體為
    共同被告，當事人適格始無欠缺；惟債權人基於民法第242
    條規定，代位行使債務人之權利，自無再以被代位人（即債
    務人）為共同被告之餘地（最高法院107年度台上字第92號
    判決意旨參照）。次按債務人怠於行使其權利時，債權人因
    保全債權，得以自己之名義，行使其權利，民法第242條前
    段定有明文。再按，繼承人有數人時，在分割遺產前，各繼
    承人對於遺產全部為公同共有。繼承人得隨時請求分割遺產
　　，但法律另有規定或契約另有訂定者，不在此限，民法第11
    51條、第1164條分別定有明文。蓋在公同共有遺產分割自由
    之原則下，民法第1164條規定所稱之「得隨時請求分割」，
    依同法第829 條、第831 條規定觀之，自應解為包含請求終
    止公同共有關係在內，俾繼承人之公同共有關係歸於消滅而
    成為分別共有，始不致與同法第829 條所定之旨趣相左，庶
    不失繼承人得隨時請求分割遺產之立法本旨（最高法院93年
    度臺上字第2609號判決意旨參照）。經查：　　
(一)原告主張余正忠積欠伊系爭債務，伊已取得系爭執行名義，
    被繼承人即余正忠之父余金和於101 年8月3日死亡時遺有系
    爭遺產，被告及余正忠等4 人為其法定繼承人，應繼分比例
    如附表二所示，且經本院108年度士簡字第1110號撤銷遺產
    分割登記事件，判決撤銷被告與余正忠就附表一編號1 所示
    之土地所為遺產分割協議確定在案，系爭遺產現由被告及余
    正忠等4人所公同共有等情，有上述民事簡易判決暨確定證
    明書、土地登記謄本、遺產稅免稅證明書、繼承系統表、戶
    籍謄本、房屋稅籍證明、遺產稅申報書等在卷可稽（見湖簡
    卷第13-37頁、本院卷第64、130-144頁），且經本院核對無
    誤。又被告及余正忠均經合法通知無正當理由未到庭，亦未
    提出書狀為爭執，依民事訴訟法第280條第3項規定，對於原
    告主張之上開事實應視同自認，本院審酌前揭書證，堪認原
    告之前揭主張為真正。再者，系爭遺產既無不能分割之情形
    或有不分割之約定，余正忠除附表一所示之不動產外，別無
    其他財產，有稅務電子閘門財產所得調件明細表附卷足憑（
    見限閱卷），然卻怠於請求分割系爭遺產，以換價清償對原
    告之系爭債務，是原告主張其有代位訴請分割系爭遺產之必
    要，核屬有據，應予准許。 
(二)次按，公同共有物之分割，除法律另有規定外，準用關於
　　共有物分割之規定。又共有物分割之方法不能協議決定者，
    法院得因任何共有人之請求，命為以原物分配於各共有人，
    但各共有人均受原物之分配顯有困難者，得將原物分配於部
    分共有人。民法第830 條第2 項、第824 條第2 項第1 款規
    定甚明。再者，終止遺產之公同共有關係，應以分割方式為
　　之，將遺產之公同共有關係終止改為分別共有關係，性質  
    上亦屬分割遺產方法之一（最高法院82年度台上字第748 號
    判決意旨參照）。又法院定遺產分割之方法，有自由裁量之
    權，不受共有人主張之拘束，惟應斟酌當事人之聲明，遺產
    之性質、經濟效用、使用現況、全體繼承人之利益等情事公
    平決之，始謂適當。經查，原告主張系爭遺產之分割方法，
    由被告及余正忠等4 人依附表二所示之應繼分比例分割為分
    別共有，核無不妥，而被告及余正忠於辯論終結前皆未對於
    分割方法表示意見，本院審酌系爭遺產之性質、經濟效用、
    使用現況及全體繼承人之利益，認按被告及余正忠4人之應
    繼分比例分割為分別共有，各繼承人即可自由處分其分得之
    應有部分，足以增進經濟流通性，不僅具有公平性，亦不致
    損及被告及余正忠等人之權益，故認系爭遺產之分割方法應
    由被告及余正忠4 人，依附表二所示之應繼分比例分割為分
    別共有為適當。
五、綜上所述，原告依民法第242條、第1164條、第824 條第2 
    項、第830條第2 項規定，代位余正忠訴請分割其與被告公
    同共有余金和所遺如附表一所示之不動產，為有理由，本院
    認應按如附表二所示應繼分比例分割為分別共有為適當，爰
    判決如主文第1 項所示。
六、本件事證已臻明確，兩造其餘攻擊或防禦方法及所用之證據
    資料，經本院斟酌後，認均不足以影響本判決之結果，爰不
    逐一論列，附此敘明。
七、末按，因共有物分割、經界或其他性質上類似事件涉訟，由
    敗訴當事人負擔訴訟費用顯失公平者，法院得酌量情形，命
    勝訴之當事人負擔其一部。民事訴訟法第80條之1定有明文
    。查裁判分割遺產之形成訴訟，法院決定遺產分割之方法時
    ，應斟酌何種分割方法較能增進共有物之經濟效益，並兼顧
    全體繼承人之利益，以決定適當之分割方法，不受原告聲明
    之拘束，亦不因何造起訴而有不同。又代位分割遺產之訴，
    係由原告以自己名義主張代位權，以保全債權為目的而行使
    債務人之遺產分割請求權，原告與被告之間實屬互蒙其利。
    是以原告代位提起本件分割遺產之訴雖有理由，惟關於訴訟
    費用之負擔，應由兩造依附表三所示比例負擔，始屬公允，
    爰判決如主文第2 項所示。
八、據上論結，本件原告之訴為有理由，依家事事件法第51條、
    民事訴訟法第385條第1項前段、第80條之1 、第85條第1項
    但書，判決如主文。
中　　華　　民　　國　　111 　年　　6 　　月　　9　　日
                  民事第二庭法  官  陳章榮
以上正本係照原本作成。
如對本判決上訴須於判決送達後 20 日內向本院提出上訴狀。如
委任律師提起上訴者，應一併繳納上訴審裁判費。
中　　華　　民　　國　　111 　年　　6 　　月　　9　　日
                            書記官  羅伊安

附表一：被繼承人余金和之遺產
編號      遺產內容 面積（平方公尺） 權利範圍 1 臺北市○○區○○段○○段00000地號土地      77 公同共有 5分之2 2 門牌號碼臺北市○○區○○路0段00巷00弄00號未辦保存登記建物（稅籍編號：00000000000）      85.8 公同共有全部 

附表二
編號 繼承人 應繼分比例 1 余陳太玉 4分之1 2 余文玲 4分之1 3 余文蘭 4分之1 4 余正忠 4分之1 

附表三
編號 訴訟費用分擔人 訴訟費用分擔比例 1 余陳太玉 4分之1 2 余文玲 4分之1 3 余文蘭 4分之1 4 原告 4分之1